最高法院刑事裁定　　　　　　　　　　　　　　　　九十一年度台抗字第一六八號
　　抗告人　乙○○
　　　　　　戊○○
　　　　　　己○○
　　　　　　丙○○
　　　　　　甲○○
　　　　　　丁○○
右抗告人等因貪污案件，不服台灣高等法院台中分院中華民國九十一年一月三十日駁
回聲請再審之裁定（九十一年度聲再字第四號），提起抗告，本院裁定如左：
    主  文
抗告駁回。
    理  由
按刑事訴訟法第四百二十條第一項第六款規定有罪之判決確定後，因發現確實之新證
據，足認受有罪判決之人應受無罪、免訴、免刑或輕於原判決所認罪名之判決者，為
受判決人之利益，得聲請再審。所謂確實之新證據，固非以絕對不須經過調查程序為
條件，然必須可認為確實足以動搖原確定判決，而為受判決人有利之判決者為限，且
該項證據，事實審法院於判決當時已存在，而發現在後，或審判時未經注意之證據，
且能證明原確定判決所認定事實為錯誤而言。本件聲請意旨略以：（一）抗告人等於
迭次審理中，多次獲得無罪判決，均稱抗告人等無共同圖利之意思，乃原確定判決持
憑海關總稅務司署之函文乙紙，即改判抗告人等有罪，難謂允洽。（二）貪污治罪條
例第六條第一項第四款之圖利罪，係屬身分犯，以依據法令從事公務之人員為犯罪主
體，原確定判決，將有公務員身分者，與無公務員身分者，依圖利罪之共同正犯論處
，亦有未合。（三）原確定判決對於同案被告如何「事前同謀」，疏於查證，其證據
取捨有違論理及證據原則。（四）海關人員於處理案件適用法律過程中，本即有權對
於所適用之法律加以解釋，是抗告人等當時所認本案合於財政部核示之免予處罰標準
，尚不得逕指為有圖利犯行。（五）事實審證明被告犯罪，須至無合理懷疑，始能判
罪。本案案情顯然非無疑竇，未至無對抗告人等有利之合理可疑程度。（六）監察院
秘書處民國七十九年三月二日（七九）監台審字第○三二三號函檢附「監察院司法、
財政委員會第八三次聯席會議第一案之調查報告」中亦表示：依「出口貨物報關驗放
辦法」第二十二條規定意旨，僅係對貨物輸出人於出口貨物報關後查驗前之報備法效
予以規範，並未對「受理」或「不予受理」後應如何辦理有明文規定，且七十三年施
行之條文規定「不予受理」之唯一條件為「海關接獲走私密報在先者」，而本案黃豆
油進倉不足乙事，海關當時並無接獲任何走私密報，從而本案即無「不予受理」規定
之適用。然而，原確定判決之二審法院以戟刑精決第一一七九三號函詢問海關總稅務
司署有關海關作業規定時，並未詳為說明案情及發生期間，致海關總稅務司署以一般
貨物及七十六年新修正之條文函復。惟該法院未予查證即引用作為判決，而該案之三
審法院亦遽予援用判決，致發生以七十六年新修正之條文適用發生於七十三年之本案
，原判決自屬適用法令錯誤。另本案出口之黃豆油係屬大宗散裝液態貨物，混合儲入
海關監管之南榮公司之第一及第六油槽，由於油槽之結構為密閉式，復因兩槽之同時
總容量僅二千二百公噸，故須一面進儲，一面以泵浦經油管打進輪船，根本無從分批
查驗，其與一般貨物不同，則其應否依個別報單為計算百分之五以內誤差免罰之基準
，即有詳為究明之必要。上述問題據海關總稅務司署於七十八年十二月五日以（七八
）台普緝字第一八五五號函復稱：由於本案前經台灣高等法院台中分院函查詢時，並
未具列所詢事項背景資料，供斟酌考量，導致本署（七七）台普緝字第○九六四號函
即單純依據財政部函釋意旨函覆，本案應依個別報單為計算基準，而本案中第DA/ 七
三/○一○三/○○一五號出口黃豆油因已與其餘十五張抽中免驗放行之黃豆油混合入
儲於南榮倉儲公司油槽，及進倉單錯誤，情事特殊，認定上極有困難。倘逕按本署（
七七）台普緝字第○九六四號函復應依個別報單為計算基準，亦即該十六張出口報單
均各有五％容許誤差免罰額度，實務認定上既有歸屬不明之問題，則僅依第 DA/七三
/○一○三/○○一五號報單申報之數（重）量計算本案五％容許誤差免罰，即尚有斟
酌餘地云云。原確定判決對海關總稅務司署（七七）台普緝字第○九六四號函內容所
指是否包括散裝液態貨物，未詳予究明，殊有未洽。故依據上開監察院調查報告之書
面調查意見，原確定判決確有可議之處，而以該調查意見為形式上觀察，應毋須經調
查程序，已顯可認為足以動搖原確定判決所認定之事實，爰依刑事訴訟法第四百二十
條第一項各款規定，聲請再審云云。原裁定以：(一)抗告人等所提出之再審事由，其
中（一）至（五）部分均未能指出究竟係主張刑事訴訟法第四百二十條第一項所列各
款中何一再審原因，自形式上審查，即不符再審聲請之要件。（二）抗告人等於前開
（六）部分，雖提出監察院之調查意見為新證據，然監察院之調查意見僅係其他機關
對於原確定案件所表示之見解，並無拘束法院之效力，且該調查意見於最後事實審判
決前並不存在，與「發現新證據」再審之聲請要件已有未符。況原確定判決認定抗告
人等對於主管之事務，直接圖利，並非僅以上揭海關總稅務司署之函文為其依據，而
係綜合抗告人甲○○、丁○○、戊○○及丙○○之供詞，及證人南榮公司管理員蔡謨
烜之證詞，並佐以中美公證行有限公司之公證影本、台中關出口退關貨物出倉申請書
、台中關緝私表、走私情形報告、台中關處分書、訴願決定書、再訴願決定書及行政
法院判決書等證物後，認定本件出口黃豆油之短少一百零四點零一八公噸，乃因德隆
公司生產不及所致，且為抗告人等所明知，顯非貨物以少報多而事後發現更正之情形
，並不因短少數量在全部數額百分之五差額內而免予議處，而認定其等具有直接圖利
之犯意，且有圖利之事實，此有原確定判決在卷可稽，足見即便該新證據屬實，亦非
顯然可認足以動搖原有罪之確定判決，因而駁回本件再審之聲請。經核於法並無違誤
。抗告意旨稱：監察院為我國最高監察機關，其調查報告自可為證據，再刑事訴訟法
第四百二十條第一項第六款所稱之「發現新事實、新證據」，並未以「最後事實審判
決前業已存在」為要件，原裁定謂：「於最後事實審判決前並不存在，與前揭『發現
新證據』再審之要件已有未符」云云，乃增加法律所無之限制，違反法律保留原則。
另本案貨物短少數量在全部數額百分之五差額內，若屬得以免罰範圍，則客觀上抗告
人等自無圖利之事實，況本案決定退關手續仍應照辦者，為台中關出口股股長，且經
認可，非抗告人等私下謀議，此亦經台中關函文證實，再由監察院之調查報告中，可
看出原確定判決殊有未洽，足見該證據顯可動搖原確定判決，請求撤銷原裁定，給予
再審機會云云，指摘原裁定不當，或係仍執陳詞為事實之爭執，或與首揭本院實務見
解不符，非有理由，應予駁回。
據上論結，應依刑事訴訟法第四百十二條，裁定如主文。
中      華      民      國    九十一    年      四      月     十八     日
                              最高法院刑事第九庭
                                  審判長法官  陳  炳  煌
                                        法官  陳  正  庸
                                        法官  韓  金  秀
                                        法官  吳  信  銘
                                        法官  徐  文  亮
      右正本證明與原本無異
                                              書  記  官
中      華      民      國    九十一    年      四      月    二十四    日
